【裁判字號】    99,基簡,40
【裁判日期】    990830
【裁判案由】    撤銷所有權移轉登記
【裁判全文】
臺灣基隆地方法院民事簡易判決          99年度基簡字第40號
原      告  丁○(台灣)商業銀行股份有限公司
法定代理人  管國霖
訴訟代理人  王晟瑋
            丙○○
被      告  戊○○
            甲○○
上列當事人間撤銷所有權移轉登記事件，本院於99年8月19日言
詞辯論終結，判決如下：
    主  文
確認被告二人間就如附表所示不動產所為之買賣契約不存在。
被告戊○○應將如附表所示不動產於民國九十八年四月九日經臺
北縣汐止地政事務所以買賣為原因所為之所有權移轉登記予以塗
銷。
訴訟費用新台幣貳仟玖佰壹拾元由被告負擔。
    理由要領
一、原告丁○(台灣)商業銀行股份有限公司之法定代理人乙○○
    變更為管國霖，原告依民事訴訟法第175條規定聲明承受訴
    訟，核無不合，應予准許。
二、被告甲○○經合法通知，未於言詞辯論期日到場，核無民事
    訴訟法第386條所列各款情形，依民事訴訟法第436條第2項
    、第385條第1項前段之規定，准原告之聲請，由其一造辯論
    而為判決。
三、原告主張：
  (一)被告甲○○於民國94年4月26日向原告申請信用卡使用，因
    被告甲○○自96年2月即未依約繳款，經原告取得執行名義
    後聲請強制執行如附表所示之不動產（下稱系爭不動產），
    惟因無人應買，經本院於98年3月25日核發債權憑證，嗣於
    98年4月9日被告甲○○將系爭不動產出售予其祖母即被告戊
    ○○，並於98年4月21日完成所有權移轉登記，然被告尚有
    欠款，該移轉行為顯損害原告之債權；且被告2人為祖孫關
    係，而依一般社會通念，祖孫間之買賣實係無償，並無買賣
    價款之支付，抵押權設定義務人亦未變更，而被告間之買賣
    行為，又在被告甲○○負有債務，系爭不動產經拍賣因無人
    應買而塗銷查封登記之際，誠難令人信服被告間確有債權債
    務或給付金錢之關係，被告間之意思表示顯係虛偽，原告為
    被告甲○○之債權人，被告甲○○怠於塗銷物權移轉登記，
    依民法第87條第1項、第113條、242條之規定，原告自得請
    求塗銷移轉登記行為。爰為先位聲明求為判決：1.確認被告
    間就系爭不動產之買賣契約關係不存在。2.被告戊○○應將
    系爭不動產於98年4月9日以買賣為原因所為之所有權登記予
    以塗銷，回復為被告甲○○所有。
  (二)縱先位聲明不成立，惟按民法第244條第2項規定，債權人仍
    得聲請法院撤銷之，因被告2人為祖孫關係，依電聯紀錄可
    知，被告戊○○對於被告甲○○負債之情形知之甚詳，故被
    告戊○○於行為時，明知其所為之買賣行為有損害於原告之
    債權，且被告為此買賣行為時，被告甲○○名下已無其他財
    產可為債權人之債權擔保，即被告甲○○將因該買賣行為陷
    入無資力狀態，依民法第244條第2項之規定，原告亦得撤銷
    該買賣行為。爰備位聲明求為判決：1.被告間就系爭不動產
    所為之之買賣行為及移轉所有權之物權行為均應予撤銷。2.
    被告戊○○就系爭不動產之所有權登記應予以塗銷，回復為
    被告甲○○所有。
  (三)對被告抗辯之陳述：
    被告戊○○固辯稱前借訴外人賴朝賜之名，以系爭不動產向
    原告設定抵押權所貸款項新台幣（下同）50萬元均由其負責
    繳納，企圖說明系爭不動產之對價關係。惟系爭不動產價值
    顯逾上開貸款金額，被告等亦無法提供其餘買賣價金往來紀
    錄及買賣契約等資料；且原告前就系爭不動產聲請強制執行
    時，被告戊○○即多次向原告表示願代被告甲○○清償欠款
    ，被告戊○○顯然知悉原告與被告甲○○間之債權債務關係
    ，被告甲○○乘系爭不動產塗銷查封登記之際，以買賣為藉
    速移轉所有權予被告戊○○，顯有損害原告債權之意圖。又
    房屋貸款，係以房地設定抵押權予貸款銀行為要件，俾供貸
    款人無力清償貸款時，銀行得拍賣抵押物以資獲償，而拍賣
    是否有實益，端視抵押物之屋況，故銀行多以屋況優劣決定
    准貸與否之貸放額度，至貸款人之還款能力尚屬其次，被告
    戊○○辯稱為順利申請房屋貸款，借被告甲○○之名登記為
    所有權人云云，實不足採。倘被告戊○○上開所辯為真，於
    系爭不動產未能申貸成功時，按常理即應要求被告甲○○辦
    理移轉登記予被告戊○○所有，惟至97年6月間原告聲請執
    行系爭不動產，被告甲○○不僅未辦理所有權移轉登記予被
    告戊○○，被告戊○○亦未以上情向原告或執行法院聲明異
    議，亦已悖於常理，被告乘系爭不動產塗銷查封登記之隙，
    旋即買賣過戶脫產，以規避原告追索之意圖至為明顯。
四、被告甲○○經合法通知未到庭，亦未提出書狀為任何聲明或
    陳述；被告戊○○則請求駁回原告之訴，並以下列情詞置辯
    ：被告2人為祖孫關係，系爭不動產係被告戊○○於91年間
    向訴外人賴朝賜購買，原登記於被告戊○○名下，因當時已
    60 餘歲貸款遭拒，遂過戶至被告甲○○名下，以其名義向
    銀行貸款，惟仍貸不出來，乃以原屋主賴朝賜之名義繳交貸
    款，系爭不動產所有貸款均由被告戊○○繳納，因被告戊○
    ○販賣便當相當忙碌，故未移轉登記為自己名下，嗣因原告
    查封系爭不動產，始再過戶至被告戊○○名下，以保障權益
    等語。
五、按確認法律關係之訴，非原告有即受確認判決之法律上利益
    者，不得提起之，民事訴訟法第 247條前段定有明文。而該
    條所謂即受確認判決之法律上利益，係指因法律關係之存否
    不明確，致原告在私法上之地位有受侵害之危險，而此項危
    險得以對於被告之確認判決除去之者而言（最高法院42年臺
    上字第1031號判例意旨參照）。原告主張其為被告甲○○之
    債權人，被告甲○○就系爭不動產所為之買賣行為係出於通
    謀虛偽意思表示，被告甲○○以上開買賣行為為原因將系爭
    不動產所有權移轉登記予被告戊○○，致原告上開債權無法
    受償，則被告間就系爭不動產是否出於通謀虛偽意思表示而
    為買賣、移轉，關乎原告就其對被告甲○○之債權得否獲得
    滿足，原告自有確認被告間就系爭不動產買賣契約關係是否
    存在之確認利益，其提起本件確認之訴，於法即無不合，先
    予敘明。
六、得心證理由：
  (一)先位聲明部分：
  1.按表意人與相對人通謀而為虛偽意思表示者，其意思表示無
    效，民法第87條第 1項定有明文。所謂通謀虛偽意思表示，
    係指表意人與相對人相互明知為非真意之表示而言。本件被
    告於98年4月9日就系爭不動產以買賣為原因為移轉所有權登
    記，惟原告主張被告間關於系爭不動產之法律關係均係出於
    通謀虛偽意思表示乙節，為被告等所否認，並以前揭情詞置
    辯。被告戊○○固提出買賣契約書以證明系爭不動產為其所
    有，然該買賣契約係於91年間訂立，於91年2月4日將系爭不
    動產移轉登記為被告戊○○所有，至91年11月11日移轉登記
    為被告甲○○所有，此有異動索引在卷可稽，被告戊○○於
    系爭不動產移轉登記為其所有9個月後，始移轉登記為被告
    甲○○所有，是否真為申貸而為移轉登記，顯屬可疑；且房
    屋、土地等不動產均為價值高昂之物，為避免權利遭侵奪，
    當以登記為自己名下為常情，倘被告戊○○所辯係為申貸而
    移轉登記至被告甲○○名下為真，於申請貸款未果後，衡諸
    常情，應立即移轉登記為被告戊○○名下，其反辯稱因營業
    忙碌而未積極移轉登記至其名下，顯不足採信。故被告二人
    間就系爭不動產以買賣為原因辦理過戶登記，係為被告甲○
    ○脫免不動產被強制執行，而非被告等人具有買賣系爭不動
    產之意所為，渠等就系爭不動產以買賣為原因而辦理過戶
    登記，應為通謀虛偽意思表示，足堪認定。
  2.次按債務人怠於行使其權利時，債權人因保全債權，得以自
    己之名義，行使其權利，民法第242條亦定有明文。經查，
    本件被告甲○○尚積欠原告款項未清償之事實，業據原告提
    出信用卡申請書、債權憑證、土地及建物登記謄本、異動索
    引、催收紀錄等件影本為證，並為被告所不爭執，自堪信為
    真實。又被告二人就系爭不動產所為以買賣為原因辦理過戶
    登記，均為通謀虛偽意思表示，已如前述，則依民法第87條
    第1項規定，兩造間之意思表示無效，買賣契約不成立，被
    告戊○○非系爭不動產之所有權人，亦無占有權源，被告甲
    ○○本得依民法第767條之規定，請求被告戊○○返還系爭
    不動產，惟被告甲○○怠於行使權利，原告依民法第242條
    之法律關係，代位被告甲○○請求被告戊○○塗銷所有權移
    轉登記，回復為被告甲○○所有，為有理由，應予准許。
  (二)備位聲明部分：原告先位聲明之請求，為有理由，已如所述
    ，其備位聲明之請求，自無庸裁判。
七、從而，原告依民法第87條第1項、第242條第1項規定，先位
    聲明請求確認被告間就系爭不動產之買賣契約關係不存在，
    被告戊○○應將系爭不動產於98年4月9日以買賣為原因所為
    之所有權移轉登記塗銷以回復原狀，為有理由，應予准許。
八、本件為判決之基礎已臻明確，兩造其餘攻擊與防禦方法，核
    與判決基礎無影響，即無審究必要，併此敘明。
九、訴訟費用2,910元（即第1審裁判費2,760元、登報費150元）
    由被告共同負擔。
中    華    民    國    99    年    8    月    30    日
                  簡易庭法  官  林玉珮
以上正本係照原本作成。
對於本件判決如有不服，應於收受送達後20日內向本院提出上訴
書狀，敘述上訴之理由，上訴於本院合議庭。
中    華    民    國    99    年    8    月    30    日
                        書記官  李建毅
  附表：
┌──┬──────────┬──────────────┐
│編號│  土          地    │     建            號       │
├──┼──────────┼──────────────┤
│ 一 │臺北縣萬里鄉○○段  │臺北縣萬里鄉○○段1022建號即│
│    │811地號土地、權利範 │門牌號碼臺北縣萬里鄉○○街12│
│    │圍四分之一          │號3樓，權利範圍全部         │
└──┴──────────┴──────────────┘

司法院資訊處製作；財團法人民間司法改革基金會備份。
